臺灣高等法院臺南分院刑事判決　九十九年度交上易字第三九一號
上訴人　臺灣嘉義地方法院檢察署檢察官
被　告　鄭惠方
選任辯護人　蔡碧仲律師
　　　　　　陳振榮律師
上列上訴人因被告過失傷害案件，不服臺灣嘉義地方法院九十九
年度交易字第五六號中華民國九十九年五月三十一日第一審判決
（起訴案號：臺灣嘉義地方法院檢察署九十九年度偵字第七四八
號），提起上訴，本院判決如下：
    主    文
上訴駁回。
    理    由
一、公訴意旨略以：鄭惠方平時以駕駛自小貨車載運魚貨至各村
    莊叫賣為業，駕駛為其附隨業務。於民國（下同）九十八年
    七月二十二日上午十時許，駕駛車牌2U-0863號自小貨車，
    沿嘉義縣東石鄉○○村○○○○路由南往北行駛，途經該路
    之速限時速五十公里以下路段與另一東西向之嘉166線公路
    之交岔路口，應注意遵守交通號誌依速限行駛，而依當時情
    狀，並無不能注意之情事，竟疏未注意，猶貿然以時速五十
    公里以上六十公里以下之速度超速前行，遇綠燈轉變為黃燈
    迅速變紅燈時，而闖紅燈欲通過該路口。適有蔡榮宗騎乘未
    懸掛車牌之重機車，沿嘉166線公路由西向東駛至，雖遇紅
    燈，惟見南北向之號誌已由綠燈轉變為黃燈迅速變紅燈，此
    時其車道號誌仍為紅燈時，卻未停車等候而僅減速為三、四
    十公里之速度，闖紅燈欲通過該路口，致二車發生擦撞，蔡
    榮宗因而受有右側股骨幹粉碎性骨折、頭部外傷併頭皮撕裂
    傷、右側第六第第八肋骨骨折、下肢多處擦傷等傷害。因認
    鄭惠方涉犯刑法第二百八十四條第二項前段業務過失傷害罪
    云云。
二、按犯罪事實應依證據認定之，無證據不得認定犯罪事實。又
    不能證明被告犯罪者，應諭知無罪之判決，刑事訴訟法第一
    百五十四條第二項、第三百零一條第一項分別定有明文。次
    按事實之認定，應憑證據，如未能發現相當證據，或證據不
    足以證明，自不能以推測或擬制之方法，為裁判基礎（最高
    法院40年臺上字第86號判例參照）。且認定犯罪事實所憑之
    證據，雖不以直接證據為限，間接證據亦包括在內，然而無
    論直接證據或間接證據，其為訴訟上之證明，須於通常一般
    之人均不致有所懷疑，而得確信其為真實之程度者，始得據
    為有罪之認定，倘其證明尚未達到此一程度，而有合理之懷
    疑存在而無從使事實審法院得有罪之確信時，即應由法院為
    諭知被告無罪之判決（最高法院七十六年臺上字第四九八六
    號判例參照）。又告訴人之告訴，係以使被告受刑事訴追為
    目的，是其陳述是否與事實相符，仍應調查其他證據以資審
    認（最高法院五十二年臺上字第一三００號判例參照）。
三、公訴人認被告涉有業務過失傷害罪嫌，無非係以告訴人蔡榮
    宗之指訴、診斷證明書、道路交通事故現場圖、道路交通事
    故調查報告表(一)、(二)、車禍現場照片十二張等為其主要論據
    。訊據被告固坦承於前揭時地與被害人發生車禍，被害人因
    此受有右側股骨幹粉碎性骨折、頭部外傷併頭皮撕裂傷、右
    側第6第8肋骨骨折及下肢多處擦傷等傷害之事實，惟堅詞否
    認有何業務過失傷害犯行，辯稱：案發當時伊行向為綠燈，
    且未超速，是告訴人闖紅燈，伊發現時已煞車不及等語。
四、經查：
(一)被告於九十八年七月二十二日上午十時許，駕駛車牌2U-086
    3號自小貨車，沿嘉義縣東石鄉○○村○○○○路由南往北行
    駛，途經該路之速限時速五十公里以下路段與另一東西向之
    嘉166線公路之交岔路口，與告訴人所騎乘之未懸掛車牌重
    型機車發生碰撞，告訴人因而受有右側股骨幹粉碎性骨折、
    頭部外傷併頭皮撕裂傷、右側第6第8肋骨骨折及下肢多處擦
    傷等傷害，為被告所不否認，並有道路交通事故現場圖（見
    警卷第十二頁）、道路交通事故調查報告表(一)、(二)（見警卷
    第十三、十四頁）、道路交通事故談話紀錄表（見警卷第七
    頁）、現場照片（見警卷第十七至二十二頁）、長庚醫療財
    團法人嘉義長庚紀念醫院診斷證明書（見警卷第十一頁）、
    病歷摘要在卷可稽（見一審卷第四十二至一二二頁）。本件
    車禍，依公訴人起訴指訴被告有闖紅燈及超速之過失行為，
    並於上訴時指訴被告未注意車前狀況，是被告是否應負過失
    責任，端以被告有否闖紅燈？有否超速行駛？暨是否未注意
    車前狀況？等過失行為為斷。
(二)被告是否有闖紅燈行為：公訴人以被告及告訴人均堅稱行向
    為綠燈等語，推論雙方均在自己之車道號誌正在變換但均為
    紅燈時，即搶先闖紅燈欲通過交岔路口等情，認為被告有闖
    紅燈之過失行為。本件依卷附道路交通事故現場圖、道路交
    通事故調查報告表(一)及車禍現場照片所示，車禍交岔路口設
    有紅綠燈行車管制號誌。而車禍現場路口及附近未設置有監
    視器之事實，業經到場處理車禍之警員載明在道路交通事故
    現場圖上（見警卷第十二頁），並經原審查詢無訛（見一審
    卷第一二三頁辦理刑事案件電話紀錄查詢表）。又本件先後
    三次送請臺灣省嘉雲區車輛行車事故鑑定委員會鑑定、臺灣
    省車輛行車事故覆議鑑定委員會覆議、及國立交通大學鑑定
    ，均以發生時現場無其他用路人得以佐證，所得憑藉者僅為
    原被告雙方之證詞，且雙方均指摘對方闖紅燈，以交通號誌
    之時相設計，必然有一方違背當時之交通號誌指示，詳如後
    述，仍無法認定被告有闖紅燈之違規行為。本件告訴人固指
    訴被告違規闖紅燈，然為被告否認，檢察官亦未舉出積極證
    據證明被告確有違規闖紅燈行為，而卷內資料更無證據可資
    證明告訴人之指訴，尚難僅憑告訴人片面之指訴，認定被告
    有公訴人所指闖紅燈過失行為。
(三)被告是否有超速行為：經原審函詢車禍路段被告及告訴人行
    向速限結果，被告行向速限（南北向速限）為每小時五十公
    里，告訴人行向速限（東西向速限）則為每小時六十公里，
    有嘉義縣交通局99年3月26日嘉縣交管字第0990004451號函
    在卷可稽（見一審卷第三十七頁），復有道路交通事故調查
    報告表(一)附卷可參。公訴人雖以被告於偵查中自承：「（當
    時的煞車痕5.8公尺，可見你時速很快？）約時速50多公里
    至60公里之間。」（見偵查卷第六頁），認被告當時超速行
    使。然本件車禍現場遺留有被告車輛於發生車禍碰撞當時煞
    車痕之客觀證據，依卷附道路交通事故現場圖顯示，被告車
    輛於車禍現場遺留有煞車痕5.8公尺（見警卷第十二頁），
    經對照雙方均不爭執之汽車煞車距離、行車速度及道路摩擦
    係數對照表（見一審卷第三十四頁），被告車輛不論行駛於
    何路面，其行車速度均不致超越每小時四十公里。況被告於
    原審審理時供稱其未超速，其平常車速最快只有每小時五十
    至六十公里而已，當時車速未達每小時五十至六十公里等語
    （見一審卷第三十一頁）。按被告所陳開車時速，乃係憑藉
    主觀上認知所為籠統陳述，自不比客觀證據確實，自以前開
    客觀證據較為可採。車禍當時被告車輛依客觀證據顯示，其
    行車速度既不超越每小時四十公里，仍在於其行向速限（南
    北向速限）每小時五十公里之內，自不足以認定被告有公訴
    人所指超速過失行為。
(四)被告是否未注意車前狀況行為：公訴人上訴意旨援引道路交
    通安全規則第九十四條第三項規定，指稱被告未注意事前狀
    況云云。惟是否注意車前狀況，應依客觀事證判斷。細觀卷
    附道路交通事故現場圖，車禍現場留有被告車輛煞車痕5.8
    公尺，告訴人機車之刮地痕9.2公尺，發生地點在被告行駛
    車道上，惟無告訴人機車煞車痕跡。且依現場照片所示，被
    告車輛左前車頭損壞、左前擋風玻璃破裂，告訴人機車右側
    車身受損。顯見車禍事故發生時，被告於其車道上行駛，目
    睹告訴人機車由左側駛來，即行煞車，以致被告車輛左前車
    頭與告訴人機車右側車身碰撞，被告車輛於地面留下煞車痕
    5.8公尺，告訴人則無煞車動作，因而僅留有機車倒地之刮
    地痕跡。據告訴人於原審供稱：「（當你看到被告的車子時
    被告的車子與你的機車大約差距多遠？）我是被撞到後才有
    到被告的車子。」「（當時你有無煞車？）我以車速三、四
    十經過後就被撞到了，怎麼可能煞車。」（見一審卷第一三
    四、一三五頁），供述車速三、四十公里行駛，未看到被告
    車輛。而依當時情狀，天候晴、日間自然光線、柏油路面、
    地面乾燥、無缺陷、視距良好、燈號正常，有道路交通事故
    調查報告表(二)可參，顯然車禍現場並無不能注意之情事，亦
    即無障礙物遮掩被告及告訴人行車之視線，被告車輛於其車
    道上以低於四十公里速度（依被告車輛煞車痕5.8公尺換算
    ，詳如前述）正常行駛，看到告訴人機車由左側駛來，即行
    煞車；告訴人機車以車速三、四十公里行駛，竟未看到被告
    車輛，且無煞車之動作，致被告車輛左前車頭與告訴人機車
    右側車身碰撞，發生本件車禍；是本件倘告訴人注意車前狀
    況，則不致發生車禍；未注意車前狀況者應為告訴人，而非
    被告。尚難令被告負未注意車前狀況過失之責。
(五)告訴人雖具狀稱：被告未依道路交通安全規則第九十三條第
    二款後段規定，行經交岔路口時，應減速慢行，作隨時停車
    之準備，而肇事為有過失云云。然車禍現場無不能注意之情
    事，亦即無障礙物遮掩被告及告訴人行車之視線，被告車輛
    於其限速五十公里之車道上，以低於四十公里速度（依被告
    車輛煞車痕5.8公尺換算，詳如前述）正常行駛，見告訴人
    機車由左側駛來，即行煞車；反觀車禍發生，係告訴人機車
    以車速三、四十公里行駛，竟未看到被告車輛，且無煞車動
    作，致其機車右側車身與被告車輛左前車頭碰撞，詳如前述
    ；顯難苛責被告行經交岔路口時，應減速慢行，作隨時停車
    之準備，而有過失之行為。故公訴人未以之作為起訴被告發
    生本件車禍過失之原因，告訴人以此為由請求公訴人提起上
    訴，公訴人亦未以之作為提起上訴理由，顯然認為被告應無
    違反道路交通安全規則第九十三條第二款後段規定。本件依
    告訴人供承行駛於案發路段時，未為減速慢行，並以三、四
    十公里速度貿然行駛，且於車禍發生時未採行煞車措施；足
    見告訴人行經車禍地點全然未減速或煞車，直接撞上被告車
    輛。依常理而言，行車發現前方有危險、障礙或即將發生碰
    撞時，必然會踩煞車，告訴人竟無任何動作；另依其所述案
    發前未發現被告行經該地；顯見告訴人經過設置有交通號誌
    之交岔路口時，未遵守交通號誌之指示運行；被告車輛於其
    限速五十公里之車道上以低於四十公里速度（依被告車輛煞
    車痕5.8公尺換算，詳如前述）正常行駛，顯無過失。
(六)本件經送臺灣省嘉雲區車輛行車事故鑑定委員會鑑定肇事責
    任結果，經該會以99年5月19日嘉雲鑑990313字第099580181
    7號函覆以：「該路口設有行車管制號誌，本案純屬燈號問
    題，本會未便鑑定。」有該函在卷可稽（見一審卷第一四四
    頁）。本院再函送臺灣省車輛行車事故覆議鑑定委員會覆議
    結果：「本案肇事地點為行車管制號誌正常運作的交岔路口
    ，二車行向不同(蔡君重機車沿166線公路由西往東方向，鄭
    君小貨車沿嘉7線公路由南往北方向)，兩車應遵守之號誌時
    相自不相同。依據道路交通照道路交通標誌標線號誌設置規
    則第206條之規定，孰方未遵守號誌指示（闖紅燈）行駛，
    應為本案之肇事原因。惟因雙方當事人均稱其行向為綠燈，
    且依據現有調查跡證資料無法確認孰車闖紅燈行駛，致本案
    因涉及號誌問題，本會未便遽予明確覆議。」有該會99年8
    月4日覆議字第0996202861號函可參（見本院卷第五十八頁
    ）。本院復函請國立交通大學鑑定結果：「旨揭案件肇事地
    點屬號誌化路口，雙方於不同號誌指示之時相下行駛，各有
    不相衝突之路權時段。肇事責任宜應以路權歸屬為論斷依據
    。依卷附跡證尚無法判斷肇事時雙方號誌情狀，恕本校無法
    提供鑑定意見。」有該校100年4月11日交大管運字第100100
    2984號函可憑（見本院卷第七十九頁）。均以本件之責任歸
    屬應以現場之交通號誌為斷，而本件發生時現場無其他用路
    人得以佐證，所得憑藉者僅為原被告雙方之證詞，且雙方均
    指摘對方闖紅燈，以交通號誌之時相設計，必然有一方違背
    當時之交通號誌指示，而無法鑑定被告與告訴人之肇事原因
    ，然依現場遺留客觀跡證，無法認定被告有公訴人所指闖紅
    燈及超速之過失行為。
(七)綜上事證所述，公訴人雖起訴被告涉有業務過失傷害罪嫌，
    惟尚難證明被告有過失行為；此外復查無其他積極證據足認
    被告有公訴人所指過失行為。揆諸前揭說明，自不能以業務
    過失傷害罪相繩。
五、原審基於上述理由認被告罪嫌不足，因而為被告無罪判決。
    本院經核原判決，認事用法，均無不合。公訴人依告訴人請
    求上訴，指摘原判決不當，為無理由，應予駁回。
六、據上論斷，應依刑事訴訟法第三百六十八條，判決如主文。
本案經檢察官劉得鉦到庭執行職務。
中    華    民    國    100   年    5     月    25    日
                  刑事第一庭審判長法官  茆  臺  雲
                                  法官  王  明  宏
                                  法官  蔡  長  林
以上正本證明與原本無異。
不得上訴。
                                書記官  李  培  薇
中    華    民    國    100   年    5     月    25    日